【裁判字號】    97,簡上,84
【裁判日期】    971125
【裁判案由】    詐欺
【裁判全文】
臺灣苗栗地方法院刑事判決              97年度簡上字第84號
上  訴  人
即  被  告  丙○○
上列上訴人即被告因詐欺案件，不服本院97年度苗簡字第698 號
中華民國97年8 月27日第一審判決（聲請簡易判決處刑案號：97
年度偵字第2771號、第3097號），提起上訴，及移送併案審理（
臺灣苗栗地方法院檢察署97年度偵字第5137號、臺灣臺南地方法
院檢察署97年度偵緝字第1013號），本院管轄之第二審合議庭判
決如下：
    主  文
原判決撤銷。
丙○○幫助意圖為自己不法之所有，以詐術使人將本人之物交付
，處有期徒刑伍月，如易科罰金，以新臺幣壹仟元折算壹日。
    事  實
一、丙○○已預見將自己之金融機構帳戶存摺、印章、提款卡連
    同密碼提供他人使用，因該帳戶所有人名義與實際使用者不
    同，使用者即可藉此躲避員警追查，作為詐欺取財之犯罪工
    具；且現今一般金融機構帳戶之申請甚為簡易方便，如係基
    於正當用途而有使用帳戶之必要，通常需用人得以自己名義
    申請辦理即可，本無借用他人帳戶掩飾資金流向之必要。惟
    丙○○在不違背其本意之下，竟基於幫助他人涉犯詐欺取財
    罪行之不確定故意，於民國97年2 月間某日，因缺錢花用，
    在某報紙夾報上發現有「簿子、3 萬元」之廣告，即依該報
    紙廣告所留之電話與不詳姓名年籍之人取得聯繫後，隔日在
    苗栗縣卓蘭鎮某超商附近，以新臺幣3 千元代價，將其所申
    辦之第一銀行帳號第00000000000000號帳戶之存摺、提款卡
    、印章，交予不詳姓名年籍之人（並無證據證明該受領人尚
    未年滿18歲），丙○○並同時告知提款卡密碼，而以此方式
    幫助該犯罪集團為詐欺犯行，嗣該不詳姓名年籍之人所屬詐
    欺集團成員，果基於意圖為自己不法所有之詐欺犯意，分別
    為下列詐欺犯行：
  (一)於97年3 月9 日，與甲○○取得聯繫，佯稱甲○○在網路購
    買數位相機之轉帳帳戶被犯罪集團凍結款項，故需至郵局辦
    理退款動作云云，致甲○○不疑有他，陷於錯誤，遂依指示
    ，於97年3 月14日，匯款7 萬元至丙○○所提供之上開帳戶
    ，該犯罪集團成員即以此方式詐騙財物得手。
  (二)於97年3 月13日，與乙○○取得聯繫，佯稱網路交友，如要
    見面要先確認身分云云，致乙○○不疑有他，陷於錯誤，遂
    依指示，於97年3 月14日，匯款8 萬元至丙○○所提供之上
    開帳戶，該犯罪集團成員即以此方式詐騙財物得手。
  (三)於97年3 月12日，與丁○○取得聯繫，佯稱係臺灣臺北地方
    法院檢察署書記官，查獲丁○○第一商業銀行帳戶涉嫌洗錢
    ，需清空帳戶云云，致丁○○不疑有他，陷於錯誤，遂依指
    示，於97年3 月14日，匯款7 萬元至丙○○所提供之上開帳
    戶，該犯罪集團成員即以此方式詐騙財物得手。嗣經甲○○
    、乙○○、丁○○匯款後，察覺有異，分別報警處理，始查
    悉上情。
二、案經高雄市警察局三民第二分局報告臺灣高雄地方法院檢察
    署、桃園縣政府警察局中壢分局報告臺灣桃園地方法院檢察
    署分別呈請臺灣高等法院檢察署令轉臺灣苗栗地方法院檢察
    署檢察官偵查後聲請簡易判決處刑，暨臺中市警察局第二分
    局報告臺灣臺中地方法院檢察署及台南市警察局第三分局報
    告臺灣臺南地方法院檢察署移送併案審理。
    理  由
一、訊據被告丙○○固不否認有向第一銀行申請帳號0000000000
    0000號帳戶，並領得存摺及提款卡使用，嗣將第一銀行之存
    摺、提款卡及個人印章交予真實姓名年籍均不詳之成年男子
    之事實，惟矢口否認有何幫助詐欺犯行，辯稱：存款簿依廣
    告主之意願租借，本身根本沒有幫助對方之意願，為了生活
    在不偷、不騙、不搶之原則下，有人願意花錢向我租借、利
    用存款簿，我自然依廣告主所開之條件辦理，房子、車子、
    土地都可以租借給他人利用，利用人違法都必需自己負責，
    存款簿租借依法並沒有明確規定，請求撤銷原判決云云（見
    本院卷附上訴狀）。經查：
  (一)被告丙○○向第一銀行申請帳戶，並領得存摺、金融卡使用
    ，並於97年2 月間某日，在苗栗縣卓蘭鎮某超商附近，以新
    臺幣3 千元代價，將其所申辦之第一銀行帳號第0000000000
    0000號帳戶之存摺、提款卡、印章，交予不詳姓名年籍之成
    年人，丙○○並同時告知提款卡密碼之事實，業據被告於警
    詢、偵訊及本院訊問及審理時供述明確，並有被告之第一銀
    行開戶資料暨交易往來明細各乙份在卷可按。又被害人甲○○、乙○○及丁○○等人遭詐騙集團成員詐騙，致其等信以
    為真，先後匯款至被告所有之前揭第一銀行帳戶內，均隨即
    遭人提領一空等情，亦據被害人甲○○、乙○○及丁○○等
    人於警詢時指述綦詳，並分別有第一銀行自動櫃員機儲戶交
    易明細表影本10紙、及第一商業銀行匯款單影本1 紙乙份附
    卷可憑（見臺灣高雄地方法院檢察署97年度偵字第16290號
    偵查卷第14～16頁、桃園地方法院檢察署97年度偵字第1113
    4 號偵查卷第18頁、臺灣苗麗地方法院檢察署97年度偵字第
    4161號偵查卷第7 頁背面），足見被告之上開第一銀行帳戶
    ，確遭詐騙集團利用以做為詐欺之犯行使用無誤，合先敘明
    。
  (二)次按，刑法上之故意，可分為直接故意與不確定故意（間接
    故意），所謂「不確定故意」，係指行為人對於構成犯罪之
    事實，預見其發生而其發生並不違背其本意者，刑法第13條
    第2 項定有明文；且衡諸常情，一般國人向金融機構開設帳
    戶，並無任何法令限制，若係正當用途，大可光明正大，自
    行申請供己使用，何必向他人收集？再者，帳戶之用途係用
    來存提款項，而存摺、提款卡等均係個人重要之物件，並具
    有一定金融交易目的及識別意義，一旦有人無故收購他人帳
    戶及上開物品供做不明使用，依一般認知，必是隱身幕後之
    使用人欲利用人頭帳戶掩飾犯行免於遭人追查，自極易於令
    人有與不法犯罪之目的相關之合理懷疑。又近來利用各種名
    義詐欺取財之犯罪類型層出不窮，該等犯罪，多數均係利用
    他人帳戶作為恐嚇取財或詐欺所得財物之出入帳戶，並經媒
    體廣為披載，被告縱使並不確知所提供之帳戶，係遭他何人
    用以對被害人詐欺取財，亦無法確知取得帳戶之人係以何種
    方法於何時地為詐欺取財之具體內容，惟對於其所提供之上
    揭帳戶，將遭人作為詐欺取財犯行所得財物匯入及提領之工
    具使用，應有概括之認識，且可預見其發生，而被告為具一
    般社會智識經驗之成年人，自應知該詐欺集團係利用上開帳
    戶作為犯罪之用，且此項認知亦經被告於臺灣臺南地方法院
    檢察署檢察官訊問時自承，其知任意轉賣帳戶將遭詐騙集團
    利用作為騙取他人之用：「（問：社會上反詐騙那麼多，你
    應該知道拿帳戶給不明人士，會造成詐騙集團騙取不知情他
    人之畢生積蓄？）知道。」、「（問：你雖沒有參與上開詐
    騙集團之詐騙行為，但成為人頭帳戶，仍有幫助詐騙集團之
    犯行，是否認罪？）我不認罪，因為被害人不能存入他自己
    不認識的人的帳戶內，被害人既然自己要去存款，就要自己
    承擔責任。」（見臺灣臺南地方法院檢察署97年度偵緝字第
    1013號偵查卷第11頁），是被告丙○○對於他人利用上開帳
    戶存摺、提款卡及提款密碼作為犯詐欺罪之出入帳戶等情，
    能預見其發生且其發生不違背其本意，其有幫助該詐欺集團
    利用上開帳戶犯共同詐欺罪之不確定故意，允無疑義；是被
    告辯稱，其本身沒有幫助對方之認知與意願云云，即難採信
    ；又被告辯稱，租用人利用帳戶為違法詐騙行為及被害人匯
    款都必需自己負責云云，則顯屬混淆詐騙集團之詐欺犯行中
    ，正犯行為與幫助行為應分別認定，二者之不法行為均應予
    以追究，而本件關鍵在於被告於交付帳戶時究竟有無幫助詐
    欺之不確定故意，亦業經本院詳細闡述如上，且為被告自承
    ；另被告認被害人受詐騙所生損害，應完全推由被害人負責
    與其無涉云云，則嚴重偏離一般社會具通常智識之人之認知
    及一般社會經驗法則且主觀心態可議，實不足採，是其所辯
    亦難採信，而無礙於其幫助犯行之認定。
  (三)綜上所述可知，依一般人之社會生活經驗，若見他人不以自
    己名義申請帳戶，反而向他人以各式不合理之理由取得或收
    集存款帳戶之存摺、提款卡（含密碼）為不明用途使用或流
    通，衡情對於該等帳戶可能供作不法目的使用，當有合理之
    預見。況且利用他人帳戶從事詐欺取財等犯罪，早為大眾傳
    播媒體廣為報導，被告為有社會經驗之成年人，應可預見交
    付其名義之提款卡（含密碼）予不相識之人流通，有幫助從
    事詐欺取財等犯罪之可能，且被告亦自承交付當時確實有所
    預見，確仍將其上開帳戶之提款卡（含密碼）交付他人使用
    ，以致自己完全無法了解、控制該帳戶物件之使用方法及流
    向，則被告具有縱有人利用該等金融帳戶實施詐欺取財或其
    他犯罪之用，亦不違背其本意之幫助意思甚明。是被告上開
    所辯，均非可採，本案事證明確，被告犯行堪以認定，應予
    依法論科。
二、按刑法上之幫助犯，係對於犯罪與正犯有共同之認識，而以
    幫助之意思，對於正犯資以助力，而未參與實施犯罪之行為
    者而言（最高法院75年度台上字第1509號、88年度台上字第
    1270號判決亦同此意旨）。是以，如未參與實施犯罪構成要
    件之行為，而係出於幫助之意思提供助力，即屬幫助犯，非
    共同正犯。查本案被告丙○○基於幫助之犯意，提供上開第
    一銀行之存摺、提款卡（含密碼）及印章予不詳姓名年籍之
    成年人，已如前述，被害人甲○○、乙○○及丁○○等人遭
    詐騙後陷於錯誤，致分別匯款至被告上揭第一銀行帳戶，是
    被告所為係參與刑法詐欺罪構成要件以外之行為，且在無證
    據證明被告係以正犯而非以幫助犯之犯意參與犯罪之情形下
    ，應認其所為係幫助犯而非正犯行為。
三、被告成立之犯罪：
  (一)核被告丙○○所為，係犯刑法第30條第1 項前段及第339 條
    第1 項之幫助詐欺取財罪。又被告以幫助之意思，參與構成
    要件以外之行為，為幫助犯，爰依刑法第30條第2 項規定，
    依正犯之刑減輕之。被告以一交付帳戶之行為幫助正犯犯 3
    次詐欺取財罪，而同時觸犯3 次幫助詐欺取財罪名，為同種
    想像競合犯，應依刑法第55條之規定，從一重處斷。又前開
    不詳詐欺集團成員等人，就上開詐欺取財犯行，互有犯意聯
    絡及行為分擔，固均為共同正犯，惟幫助犯係從犯，從屬正
    犯而成立，刑法上既無「共同幫助」之情，當亦無「幫助共
    同」之可言（司法院70廳刑一字第1104號函參照），附此敘
    明。
  (二)原審以被告犯行明確，予以論罪科刑，固非無見，惟原判決
    未及審酌被告就事實欄一、(三)部分所為之幫助詐欺犯行，尚
    有未恰，自應由本院管轄之第二審合議庭將原判決予以撤銷
    改判之。爰審酌被告於為本案犯行前，尚無前科，有臺灣高
    等法院被告前案紀錄表乙份在卷可參，素行尚可，惟提供金
    融卡及密碼予不法詐欺集團牟利，助長他人犯罪，非但增加
    被害人尋求救濟及治安機關查緝犯罪之困難，亦使不法詐欺
    犯得以順利掩飾其詐欺所得之財物，危害被害人財產安全及
    社會治安，兼衡本案被害人之人數為3 人及損失金額共計22
    萬元，暨被告犯後猶矢口否認犯行、狡辯卸責，且未能醒悟
    自己犯行之態度及被告之生活狀況、品行、智識程度為國中
    畢業及公訴人求處有期徒刑6 月等一切情狀，量處如主文所
    示之刑，並諭知如易科罰金之折算標準，以資懲儆。
四、臺灣苗栗地方法院檢察署97年度偵字第5137號及臺灣臺南地
    方法院檢察署97年度偵緝字第1013號移送併辦部分（即事實
    欄一、(二)至(三)部分），雖未據另聲請簡易判決處刑，然此部
    分與原聲請簡易判決處刑且經本院論罪科刑部分，分別有事
    實上一罪及想像競合犯之裁判上一罪之關係，均為起訴之效
    力所及，本院自應併予審理，附此敘明。
五、適用之法律：
  (一)刑事訴訟法第455 條之1 第1 項、第3 項、第369 條第1 項
    前段、第364 條、第299 條第1 項前段。
  (二)刑法第30條第1 項前段、第2 項、第339 條第1 項、第55條
    、第41條第1 項前段。
  (三)刑法施行法第1 條之1 。
本案經檢察官洪清秀到庭執行職務。
中    華    民    國    97    年    11    月    25    日
                  刑事第二庭  審判長法  官  楊清益
                                    法  官  林大為
                                    法  官  林靜雯
以上正本證明與原本無異。
本件不得上訴。
                                    書記官  劉千瑄
中    華    民    國    97    年    11    月    25    日
附錄：本判決論罪科刑法條：
刑法第339 條第1項：
意圖為自己或第三人不法之所有，以詐術使人將本人或第三人之
物交付者，處五年以下有期徒刑、拘役或科或併科一千元以下罰
金。


司法院資訊處製作；財團法人民間司法改革基金會備份。
